臺灣桃園地方法院刑事判決　　　　　　　 96年度訴字第766號
公　訴　人　臺灣桃園地方法院檢察署檢察官
被　　　告　乙○○
　　　　　　　　　　國民
指定辯護人　本院公設辯護人丙○○
上列被告因殺人未遂案件，經檢察官提起公訴（95年度偵字第
20881號），本院判決如下：
    主  文
本件公訴不受理。
    理  由
一、公訴意旨（略以）：乙○○於民國九十五年九月二十四日晚
    上九時許，在某不詳地點喝酒後與丁○○在電話中發生口角
    ，竟基於殺人之犯意，旋前往桃園縣中壢市○○街二十二號
    之甲○○租屋，於同年月日晚上九時三十分許，於屋外先戴
    上其工作用棉質手套並持其所有美工刀，進入上址大廳內，
    見丁○○、甲○○及不詳姓名之成年男子等六人正在飲酒，
    乙○○於質問丁○○謂：「你不是要殺我嗎？」等語，語畢
    即持美工刀，從正面砍殺丁○○頭部，致丁○○右臉深部撕
    裂傷併耳朵斷裂，傷口約十二公分合併神經、血管受傷，並
    傷及顏面動脈，嗣經甲○○報警並將丁○○送至署立桃園醫
    院並轉送長庚紀念醫院林口分院，因及時送醫急救，始得倖
    免，並扣得乙○○所有之美工刀一把及棉質手套一只等語。
    因認被告涉犯刑法第二百七十七條第二項之殺人未遂罪。
二、按犯罪事實應依證據認定之，無證據不得認定其犯罪事實，
    刑事訴訟法第一百五十四條第二項定有明文。又認定不利於
    被告之事實，須依積極證據，苟積極證據不足為不利於被告
    事實之認定時，即應為有利於被告之認定，更不必有何有利
    之證據，最高法院三十年上字第八一六號著有判例可資參照
    。又殺人與傷害之區別，應以有無殺意為斷，其受傷之多寡
    ，及是否為致命部位，有時雖可著藉為認定有無殺意之心證
    ，究不能據為絕對標準，再殺人罪須有使被害人喪失生命之
    故意，始能成立，不以所持是否為刀、所加傷害是否在致命
    部位為標準（最高法院十八年上字第一三０九號判例及五十
    一年台上字第一三一號判決意旨參照）。至於殺人犯意之存
    否，固係隱藏於行為人內部主觀之意思，且此意思可能係存
    在有相當之時間，亦可能係在下手之際方產生，惟不論係何
    種情況均須以積極並確實之證據證明之，方足以認定之。亦
    即該項殺人或傷害之主觀犯意認定，仍須參酌各方面直接、
    間接證據，例如被害人傷痕之多寡、受傷處所是否即為致命
    部位、傷勢輕重程度、加害人下手當時及其後之情形、所用
    凶器為何及其與被害人之關係、有無宿怨或行為動機等，綜
    合判斷之，惟不得以推測或擬制之方法，以為裁判之基礎。
三、本件檢察官認被告涉有殺人未遂罪嫌，無非係以在場證人甲○○之警詢及偵查訊問筆錄、財團法人長庚紀念醫院（林口
    ）分院九十五年十二月四（九五）長庚院法字第一二一二號
    號函及丁○○病歷一件，及被告所有之美工刀一支、棉質手
    套一只等為證。訊據被告供承持上述美工刀劃傷被害人丁○○臉部，造成被害人有如前之傷害等事實，惟堅決否認有殺
    人之犯意，辯稱（略以）：「我只是要嚇被害人，當日因為
    有喝酒吵架，案發當時會戴手套是因為有富貴手，所以常常
    這樣戴，當時我的手也受傷，所以也有去醫院，劃傷丁○○
    之後，並無再追打丁○○，或用刀要再劃他，刀子是我自己
    放下的，不是別人搶下的，美工刀是我工作上本來就會用到
    的工具」等語。
四、經查偵查中檢察官傳喚證人即被害人丁○○未到庭，且查無
    丁○○之去向，因而無從提出丁○○之證言，而僅以證人即
    當場目擊證人甲○○之證言為證據，經本院傳喚甲○○不到
    庭，惟被告、辯護人對於甲○○審判外陳述之證據能力並不
    爭執，依據刑事訴訟法第一百五十九條之五，符合「同意性
    」之例外，且本院認為相當，甲○○之警詢筆錄即具證據能
    力，無庸傳拘到庭。雖證人甲○○警詢中證述稱（略以）：
    當時乙○○進來手持美工刀直接往丁○○頭部劃，兩人就開
    始扭打起來，我一個朋友就先把該把美工刀拿起來丟在旁邊
    並將他們二人分開等語，而依丁○○於財團法人長庚紀念醫
    院林口分院就醫之病歷及該院函覆檢察官，認為丁○○右臉
    深部撕裂傷併耳朵斷裂，傷口約十二公分合併神經、血管受
    傷，並傷及顏面動脈，「如不立即送醫治療，恐將造成其生
    命危險」等語，此有財團法人長庚紀念醫院（林口）分院九
    十五年十二月四（九五）長庚院法字第一二一二號號函及丁○○病歷一件附偵查卷可證。惟經本院傳訊證人即被害人丁○○到庭結證稱（略以）：「當天我在甲○○家喝酒聊天，
    甲○○是我的老闆，我住他家斜對面，下班時我去他家喝酒
    ，被告打電話給甲○○，我與被告通話，在電話中吵架，因
    為他一直打電話來，我覺得很吵，我在電話中說『有種來打
    架』等語，後來約十分鐘，被告前來，拿一把美工刀，當時
    我是面對他，我要搶下他的刀，搶不到，他往我右邊太陽穴
    劃過去，刀就劃到我的臉，後來就去醫院，被告也有送我去
    醫院。我忘記被告有無向我說『你不是要殺我嗎』之語，但
    我沒有說要殺他，我們是同事，沒有糾紛，可能因為酒醉才
    會這樣。被告一進來有拿刀，但沒有劃我，是我衝過去要搶
    他的刀，劃到之後失血過多我就昏倒了，並沒有扭打的情形
    。當天我們都喝醉了，我還比被告清醒，被告喝醉了很『魯
    』（台語），此次受傷有造成右眼眉毛不會往上拉之後遺症
    ，但可以皺眉頭，感覺有一點拉到，對日常生活沒有影響，
    但視力沒有辦法像以前一樣看的那麼遠。因為沒有錢繳醫藥
    費，又無健保，所以未回診，祇有買藥擦，也祇有當天去長
    庚看一次而已」等語。足見被告與被害人為同事，係因為電
    話中口角引發衝突，雙方均有喝酒，且係被害人想要搶下被
    告手上之美工刀，造成被告向其頭部劃去，而被告其後亦同
    去醫院，並無逃逸情事，現場又有證人甲○○及其他友人在
    場目擊，被告與被害人平日又無仇怨，當無殺害被害人之動
    機，更無可能在眾目睽睽下實行殺害被害人之舉。是被告所
    辯係想嚇被害人等語，應屬可採，而檢察官未能指出其他證
    據方法，亦未能說服本院確信被告係基於殺人之故意而有劃
    殺被害人之行為，基於「有疑唯利被告」原則，尚難遽認被
    告有殺人之犯意，其所辯出於傷害之犯意可採。
五、至被害人所受之傷勢，雖據如上財團法人長庚紀念醫院（林
    口）分院九十五年十二月四（九五）長庚院法字第一二一二
    號號函示認為「如不立即送醫治療，恐將造成其生命危險」
    等語，固係醫院基於當時傷勢之合理推論，惟被害人因為無
    健保及經濟因素考量，僅有當日就醫一次，其後自己買藥塗
    抹，業據被害人證述如前，足證該等傷勢並未對於被害人之
    生命造成危險，否則被害人如何能在不持續醫療，而以自己
    換藥之方式痊癒。又查本院依職權向財團法人長庚紀念醫院
    林口分院函查被害人之傷勢，該院雖回覆稱「病患九月二十
    五日至本院急診就醫，於九月二十七日出院。依當時病情評
    估，病患（指被告）因顏面神經斷裂，恐遺留部分顏面肌麻
    痺現象」等語，惟亦補充稱「惟因病患之後均未回診，故無
    法加以評估」等語，此有該院九十六年四月二十六日（九六
    ）長庚院法字第０三四一號函一件附卷可查。而按毀敗或嚴
    重減損目、耳、語能、味能、嗅能、一肢以上之機能、生殖
    之機能以外，其他於身體或健康，有重大不治或難治之傷害
    者，屬刑法所稱之重傷害。刑法第十條第四項第六款定有明
    文。查顏面肌固非不可謂屬「其他身體或健康」，而顏面神
    經斷裂所造成之部分顏面肌麻痺，是否屬「重大不治或難治
    之傷害」，則尚有疑問，尤其本件被害人證稱「造成右眼眉
    毛不會往上拉之後遺症，但可以皺眉頭，感覺有一點拉到，
    對日常生活沒有影響，但視力沒有辦法像以前一樣看的那麼
    遠」等語，即令屬實，其所謂後遺症是否即「顏面神經斷裂
    所造成之部分顏面肌麻痺」，檢察官亦未能證明，且因被害
    人僅在醫院治療一次即行出院，其後自行買成藥塗抹，是否
    因未繼續就醫造成傷勢惡化，亦未得知，換言之，被害人所
    稱之後遺症是否與被告所為劃傷行為有直接因果關係，或有
    因果關係中斷之情，均有合理懷疑，是基於「有疑唯利被告
    原則」，自難認被害人因而受有重傷害之結果。檢察官於言
    詞辯論時主張被告所為即令不構成殺人未遂，亦有該當刑法
    重傷害或傷害致重傷之結果，尚難證明，而不可採。
六、又按告訴乃論之罪，未經告訴者，應諭知不受理判決。刑事
    訴訟法第三百零三條第三款前段，定有明文。又檢察官以非
    告訴乃論之罪提起公訴，法院審理結果認屬告訴乃論之罪，
    雖偵查中未據告訴，實務見解向認為於審判中仍得補提告訴
    ，惟仍應向檢察官或司法警察（官）為之，且須未逾六個月
    之告訴期間，始得謂為合法之告訴（司法院院字第二一０五
    號解釋、最高法院七十三年台上字第四三一四號判例意旨、
    同院八十七年度台上字第三九二三號判決意旨參見）。查本
    件經本院認定被告所犯為刑法第二百七十七條第一項之傷害
    罪，依同法第二百八十七條之規定，為告訴乃論之罪，偵查
    中被害人均未到庭，而始終未有表示訴追之告訴表示，檢察
    官以涉犯殺人未遂罪提起公訴，固無須告訴，惟既經本院認
    涉犯刑法普通傷害罪，即屬告訴乃論之罪未據告訴，直至告
    訴人於九十六年七月十二日到院陳述，距九十五年九月二十
    四日案發日，被害人知悉犯人為被告之時起，顯已逾六個月
    之告訴期限，被害人到庭自無從補正告訴。且查被告已與被
    害人以十萬元賠償達成和解，且已給付三萬元，被害人並以
    書狀撤回對被告之告訴，業據被害人證述在卷，並有被告提
    出之和解書及被害人寄送本院之撤回告訴狀一件在卷為證，
    足認被害人已不願追究被告刑責，自無提出告訴之可能，本
    件主、客觀既未有也未能即時提出告訴，自更無所謂撤回告
    訴可言，應依刑事訴訟法第三百零三條第三款前段規定，諭
    知公訴不受理判決。
據上論斷，應依刑事訴訟法第三百零三條第三款，判決如主文。
本案經檢察官鍾雅蘭到庭執行職務。
中　　華　　民　　國　　96　　年　 7　　　月　　26　　日
                        臺灣桃園地方法院刑事第六庭
                            審判長法　官　黃　梅　淑
　　　　　　　　　　　　　　      法　官  林　哲　賢
　　　　　　　　　　　　　　      法　官  錢　建　榮
以上正本證明與原本無異。
如不服本判決，應於判決送達後10日內向本院提出上訴狀（應附
繕本），其未敘述上訴理由者，應於上訴期間屆滿後20日內補提
理由書狀於本院，上訴於臺灣高等法院。
    　　　　　　　　　　　　　　　書記官　劉  寶  霞
中　　華　　民　　國　　96　　年　　8 　　月　　10　　日
